臺灣高等法院臺南分院刑事判決
110年度上易字第360號
上  訴  人  臺灣臺南地方檢察署檢察官
被      告  郭凱竣



上列上訴人因被告違反毒品危害防制條例案件，不服臺灣臺南地
方法院109年度簡上字第220號中華民國110年4月13日判決（聲請
簡易判決處刑案號：臺灣臺南地方檢察署109年度毒偵字第864號
），提起上訴，本院判決如下：
    主  文
上訴駁回。
    理  由
一、聲請簡易判決處刑意旨略以：被告甲○○基於施用第二級毒品
    甲基安非他命之犯意，於民國109年（聲請簡易判決處刑書
    誤載為108年）3月10日20時許，在臺南市○○區○○○路000號0
    樓之0住處房間內，以將甲基安非他命置入玻璃球加火燒烤
    以吸食煙霧之方式，施用第二級毒品甲基安非他命1次。因
    認被告涉犯毒品危害防制條例第10條第2項之施用第二級毒
    品罪等語。
二、按起訴之程序違背規定者，應諭知不受理之判決，並得不經
    言詞辯論為之，對於原審諭知不受理之判決上訴時，第二審
    法院認其為無理由而駁回上訴，得不經言詞辯論為之，刑事
    訴訟法第303條第1款、第372條分別定有明文。次按刑事訴
    訟法第303條第1款所稱起訴之程序違背規定，係指檢察官提
    起公訴之訴訟行為於程序上有違法律之規定而言。又同條規
    範起訴程序違背規定之情形，第1款係概括規定，其餘為列
    舉規定，其中第3款、第5款有屬檢察官「起訴後」始發生情
    事變更事由，致法院不能為實體判決之情形。基於相同解釋
    ，第1款「起訴之程序違背規定」，無須侷限於起訴時為斷
    ，因起訴後始發生之情事變更事由，致法院不能為實體上之
    審理及實體判決者，亦屬之（最高法院109年度台抗大字第1
    771號裁定意旨參照）。而「起訴」者，係指案件繫屬於法
    院之日而言，此觀最高法院90年度台非字第368號刑事判決
    意旨自明。次按犯第10條之罪者，檢察官應聲請法院裁定，
    或少年法院（地方法院少年法庭）應先裁定，令被告或少年
    入勒戒處所觀察、勒戒，其期間不得逾2月；觀察、勒戒後
    ，檢察官或少年法院（地方法院少年法庭）依據勒戒處所之
    陳報，認受觀察、勒戒人無繼續施用毒品傾向者，應即釋放
    ，並為不起訴之處分或不付審理之裁定；認受觀察、勒戒人
    有繼續施用毒品傾向者，檢察官應聲請法院裁定或由少年法
    院（地方法院少年法庭）裁定令入戒治處所強制戒治，其期
    間為6個月以上，至無繼續強制戒治之必要為止。但最長不
    得逾1年，毒品危害防制條例第20條第1、2項分別定有明文
    。被告行為後，毒品危害防制條例第20條第3項、第23條第2
    項均於109年1月15日修正公布，並均於同年7月15日生效施
    行，其中第20條第3項規定修正為「依前項規定為觀察、勒
    戒或強制戒治執行完畢釋放後，3年後再犯第10條之罪者，
    適用前2項之規定」。第23條第2項規定修正為「觀察、勒戒
    或強制戒治執行完畢釋放後，3年內再犯第10條之罪者，檢
    察官或少年法院（地方法院少年法庭）應依法追訴或裁定交
    付審理」。又109年1月15日修正公布、同年7月15日施行之
    毒品危害防制條例第20條第3項規定，犯第10條之罪於觀察
    、勒戒或強制戒治執行完畢釋放後，3年後再犯第10條之罪
    者，適用本條前2項之規定。上開所謂「3年後再犯」，只要
    本次再犯（不論修正施行前、後）距最近一次觀察、勒戒或
    強制戒治執行完畢釋放，已逾3年者，即該當之，不因其間
    有無犯第10條之罪經起訴、判刑或執行而受影響（最高法院
    109年台上大字第3826號刑事裁定意旨參照）。
三、被告對於上述施用第二級毒品犯行，於偵查中供承不諱，並
    有自願受搜索同意書、臺南市政府警察局第五分局搜索扣押
    筆錄、扣押物品目錄表、毒品案採驗尿液編號年籍對照表（
    尿液編號：109Q-066號）、採尿同意書、臺南市政府衛生局
    檢驗結果報告（檢體名稱：109Q-066號）附卷可佐，被告上
    述施用第二級毒品犯行，應可認定。
四、查被告前因施用毒品，於109年1月14日，經臺灣臺南地方檢
    察署檢察官以108年度毒偵字第2842號案件為附命完成戒癮
    治療之緩起訴處分確定，緩起訴期間為2年，履行戒癮治療
    期間為1年，嗣於109年7月21日，尚未完成戒癮治療，即經
    臺灣臺南地方檢察署檢察官以109年度撤緩字第454號案件撤
    銷緩起訴處分，並聲請簡易判決處刑，經原審以109年度簡
    字第2975號判處罪刑確定；另又因犯施用毒品案件，經原審
    法院判處罪刑確定；而被告之本案施用毒品案件，乃檢察官
    於109年5月4日偵查終結，並聲請簡易判決處刑，於109年5
    月19日繫屬原審法院（一審），有上開緩起訴處分書、撤銷
    緩起訴處分書、判決書、臺灣高等法院被告前案紀錄表、本
    案聲請簡易判決處刑書及原審收文章在卷可查，復經本院核
    閱臺灣臺南地方檢察署109年度緩護療字第113號觀護卷宗無
    誤。因此，被告被訴本案施用毒品行為前，既未曾受觀察、
    勒戒或強制戒治處分，所受之附命完成戒癮治療之緩起訴處
    分，亦於完成戒癮治療前即遭撤銷，未能與觀察、勒戒或強
    制戒治等處遇執行完畢同視；而本案繫屬原審法院（一審）
    ，固係於毒品危害防制條例於109年7月15日修正施行「前」
    ，但依上述最高法院見解，刑事訴訟法第303條第1款「起訴
    之程序違背規定」，無須侷限於起訴時為斷，因起訴後始發
    生之情事變更事由，致法院不能為實體上之審理及實體判決
    者，亦屬之。從而，被告於本案犯行前，檢察官所為前開附
    命緩起訴處分所命被告完成之「戒癮治療」尚未完成，自與
    觀察、勒戒等處遇執行完畢有別。而被告本件施用第二級毒
    品犯行前，既未曾接受觀察、勒戒或強制戒治等處遇之紀錄
    ，揆諸前開說明，檢察官仍應依修正後之毒品條例第20條第
    1項、現行第24條等規定，視被告個案情形而為「觀察、勒
    戒」或「附條件緩起訴（含戒癮或毋庸戒癮之條件）」之多
    元處遇，不得予以追訴。詎檢察官逕就本案聲請簡易判決處
    刑，其起訴之程序當然違背法律規定，自應諭知不受理之判
    決。
五、駁回上訴之理由：
  ㈠被告本件施用毒品案件，因起訴程序違背規定，應由法院諭
    知公訴不受理方屬適法，原審判決同上開意旨，以檢察官起
    訴程序違背規定，不經言詞辯論，逕為不受理判決，核無不
    合，應予維持。
  ㈡檢察官上訴意旨略以：被告前因施用毒品案件，經檢察官以1
    08年度毒偵字第2842號為附命戒癮治療之緩起訴處分(甲案)
    ，於109年1月14日緩起訴處分確定，被告除於前述緩起訴期
    間之109年3月10日，再犯本件施用毒品之罪(本案)，又分別
    於109年3月19日14時43分許採尿往前回溯96小時內某時、10
    9年5月14日10時8分許採尿往前回溯96小時內某時，施用第
    二級毒品甲基安非他命，各經臺灣臺南地方法院以109年度
    簡字第2420號判決(乙案)、109年度簡字第3751號判決(丙案
    )判刑確定，被告因於前述緩起訴期間再犯本件施用毒品之
    罪，經臺灣臺南地方檢察署署檢察官撤銷緩起訴，而未完成
    戒癮治療，可見被告雖無法完成附命緩起訴之戒癮治療，然
    此係因被告於緩起訴期間內多次再犯施用毒品之罪，其緩起
    訴處分始遭撤銷，顯見被告施用毒品之再犯率甚高，原規劃
    之制度功能已無法發揮成效，自應依法為實體判決，並無再
    行聲請觀察、勒戒之必要。
  ㈢惟被告因施用毒品案件，經檢察官依刑事訴訟法第253條之1
    第1項、第253條之2第1項第6款及修正前毒品條例第24條第1
    項規定為附命緩起訴處分後，被告於附命緩起訴處分所命被
    告完成之戒癮治療未完成前，其緩起訴處分即遭撤銷，依前
    開最高法院判決闡釋意旨及目前最高法院大法庭109年度台
    上大字第3826、3536號等裁定就此問題所採趨勢，顯已揚棄
    先前最高法院101年第1次、104年第2次刑事庭會議決議所採
    被告曾受附命緩起訴處分之戒癮治療，無論有無完成，均已
    等同曾受觀察、勒戒，緩起訴該次之施用毒品犯行或其後一
    定時間內之施用毒品犯行，可逕行提起公訴，毋庸再重為觀
    察、勒戒或強制戒治之舊見解，故被告既未完成臺灣臺南地
    方檢察署檢察官所為108年度毒偵字第2842號緩起訴所命被
    告完成之戒癮治療程序，自無從認被告本件施用毒品時已等
    同接受過觀察、勒戒之處遇，被告本件被訴施用毒品犯行前
    ，亦未曾接受觀察、勒戒或強制戒治等處遇之紀錄，揆諸前
    開說明，檢察官仍應依修正後之毒品條例第20條第1項、現
    行第24條等規定，視被告個案情形而為「觀察、勒戒」或「
    附條件緩起訴（含戒癮或毋庸戒癮之條件）」之多元處遇，
    不得逕予追訴。檢察官逕就本案提起公訴，其起訴之程序當
    然違背法律規定，原審依刑事訴訟法第303條第1款規定，諭
    知不受理之判決，並無不合，檢察官猶執陳詞，提起上訴，
    為無理由，應予駁回，並不經言詞辯論為之。
據上論斷，應依刑事訴訟法第368條、第372條，判決如主文。
本案經檢察官郭文俐聲請簡易判決處刑，檢察官廖舒屏提起上訴
。
中　　華　　民　　國　　110 　年　　6 　　月　　16　　日
　　　　　　　　  刑事第六庭    審判長法　官  張瑛宗
                                      法　官  李秋瑩 
                                      法　官  林坤志
以上正本證明與原本無異。
不得上訴。
　　　　　　　　　　　　　　　　　　　書記官  凌昇裕　　
中　　華　　民　　國　　110 　年　　6 　　月　　16　　日